臺灣板橋地方法院民事判決　　　　　　　96年度訴字第1360號
原　　　告　丙○○
訴訟代理人　趙培宏律師
　　　　　　薛雅之律師
　　　　　　邱任晟律師
被　　　告　彰化商業銀行股份有限公司
法定代理人　甲○○
訴訟代理人　乙○○
上列當事人間請求塗銷抵押權登記事件，經本院於民國96年9 月
19日言詞辯論終結，判決如下：
    主  文
原告之訴駁回。
訴訟費用由原告負擔。
    事實及理由
一、原告主張：原告因購買坐落台北縣中和市○○○段外南勢角
    小段280 之45地號（後改為中和市○○段856 地號）之土地
    （應有部分：1/20）及其上建物（門牌號碼：中和市○○路
    132 巷11之4 號），所有權全部）（下稱系爭房地），而設
    定本金最高限額新台幣（下同）480 萬元之抵押權予被告（
    下稱系爭抵押權契約），由原告配偶陳德福出面向被告大安
    分行借貸400 萬元（下稱系爭借款債務）。之後，被告因出
    售系爭房地，於民國（下同）96年5 月8 日委託他人匯款45
    萬1407元至被告大安分行之貸款清償帳戶，欲付清剩餘款項
    以清償系爭借款債務時，竟遭被告無故退匯且不願出具清償
    證明予原告以塗銷系爭房地之抵押權設定登記，之後並函覆
    稱陳德福除系爭借款債務外，尚因擔任連帶保證人而應連帶
    清償訴外人新陽電子股份有限公司（下稱新陽公司）借款債
    務，故依系爭抵押權契約無法發給清償證明。惟查，原告簽
    訂系爭抵押權契約真意，僅在擔保陳德福之系爭購屋借款債
    務，並不包括其他任何債務，且被告當時並未特別告知陳德
    福之保證債務亦在抵押權所擔保範圍內，及陳德福另為新陽
    公司借款債務之連帶保證人等情，故系爭契約其他約定事項
    一所示最高限額抵押權擔保範圍涵蓋「一切債務」之約定，
    依照民法第247 條之1 第2 、4 款規定應屬無效，被告自不
    得依系爭契約主張其擔保範圍包括陳德福連帶保證新陽公司
    借款之債務。因此，原告依抵押權塗銷請求權及民法第767
    條規定，聲明請求：原告給付45萬1407元予被告時，被告應
    協同原告辦理塗銷如附表所示不動產之抵押權設定登記。
二、被告辯稱：原告於78年12月28日提供名下所有之系爭房地設
    定最高限額抵押權480 萬元予被告，擔保第三人陳德福於被
    告之債務，期限自78年12月28日起至108 年12月27日止，原
    告並簽訂抵押權設定契約書一紙，其中其他約定事項第1條
    明白約定所擔保債務之範圍包括保證債務。其後陳德福陸續
    向被告借款並擔任新陽公司連帶保證人，依消費借貸及保證
    責任關係，目前尚積欠被告本金798 萬5356元及利息、違約
    金。依約原告既為物保提供人，在最高限額抵押權480 萬元
    內即應負物之有限責任。為此聲明：原告之訴駁回。
三、兩造不爭執之事實：
    查原告於78年12月28日提供上述名下所有之房地 (即系爭房
    地）設定最高限額抵押權480 萬元予被告，擔保第三人陳德
    福於被告之債務，期限自78年12月28日起至108 年12月27日
    止，原告並簽訂抵押權設定契約書一紙，其中其他約定事項
    第一條明白約定所擔保債務之範圍等情，為兩造所不爭執，
    並有抵押權設定契約書（本院卷第10-13 頁）附卷可稽，自
    應認定屬實。
四、本件爭執點及本院判斷：
    本件原告主張簽訂系爭契約真意，僅在擔保陳德福之系爭購
    屋借款債務，並不包括其他任何債務，故系爭契約其他約定
    事項一所示最高限額抵押權擔保範圍涵蓋「一切債務」之約
    定應屬無效，被告自不得依系爭契約主張其擔保範圍包括陳
    德福連帶保證新陽公司借款之債務，應於原告給付金錢之際
    ，協同辦理塗銷抵押權設定登記等情，而為被告所否認。因
    此，本件爭執點即為：(一)陳德福所負之保證債務是否屬係爭
    最高限額抵押權之擔保範圍？係爭抵押權設定契約附件其他
    約定事項第一條之約定是否顯失公平而無效？(二)本件應否准
    許塗銷係爭最高限額抵押權登記？茲分述如下：
  (一)陳德福所負之保證債務屬係爭最高限額抵押權之擔保範圍，
    其他約定事項第1條之約定應認定有效：
    1.按最高限額抵押權者，係指債務人或第三人提供其所有之
      不動產，就債權人對債務人一定範圍內之不特定債權，預
      定一最高限額，並在該金額限度內為擔保之特殊抵押權。
      故最高限額抵押權所擔保之債權，必係在一定範圍內之法
      律關係（即基礎關係）所不斷發生之債權。準此以觀，最
      高限額抵押權不僅有其特定性，且最高限額抵押權係從屬
      於此一定範圍內之法律關係。至於概括最高限額抵押權，
      因債權人與債務人間無基本契約（一定之法律關係）為擔
      保債權發生之基礎關係，自難認屬有效（最高法院92年度
      台上字第2340號、92年度台上字第370 號判決意旨參照）
      ，並為修正後民法第881 條之1 第2 項所不採。
    2.經查，係爭不動產抵押權設定契約書其他約定事項第1 條
      載明：「債務人及擔保物提供人為擔保債務人對抵押權人
      彰化商業銀行股份有限公司在本抵押權設定契約書所訂之
      期限及本金最高限額以內，現在所負（包括過去所負現在
      尚未清償）及將來所成立之借款（另立借據、或（及）、
      透支約據、或（及）本票、或（及）約定書、或（及）委
      任保證契約等作為本契約書之附件，各該附件之規定其效
      力同於本契約書），以及其他一切債務（包括保證債務）
      及其利息、遲延利息、違約金，實行抵押權費用，以及因
      債務不履行而發生之全部損害賠償之清償起見，特提供前
      列擔保物設定抵押權抵押予抵押權人」等語（本院卷第12
      頁），其中「其他一切債務」一語，泛言任何債務均在擔
      保範圍內，顯欠缺基礎之一定法律關係，屬概括最高限額
      抵押權約定之態樣，依上開說明，此部分概括之約定應屬
      無效。然除去該部分外，其餘擔保基礎之法律關係諸如「
      借款（另立借據、或（及）、透支約據、或（及）本票、
      或（及）約定書、或（及）委任保證契約」、「包括保證
      債務」之約定，其擔保之對象明確，亦無任何使原告無從
      認識或理解之情事，應不致使抵押人即原告負擔不可預測
      之債務及使抵押物更受「無限制」限額之拘束，對原告並
      無保護欠周之虞，自應認其為有效。
    3.再按，「依照當事人一方預定用於同類契約之條款而訂定
      之契約，為左列各款之約定，按其情形顯失公平者，該部
      分約定無效：... 二、加重他方當事人之責任者。... 四
      、其他於他方當事人有重大不利益者。」民法第247 條之
      1 第2 、4 款定有明文。惟88年4 月21日民法債編增訂該
      條規定之立法理由，乃鑑於我國國情及工商發展之現況，
      經濟上強者所預定之契約條款，他方每無磋商變更之餘地
      ，為使社會大眾普遍知法、守法，防止契約自由之濫用及
      維護交易之公平，而列舉4 款有關他方當事人利害之約定
      ，為原則上之規定，明定「附合契約」之意義，及各款約
      定按其情形顯失公平時，其約定為無效。是該條第2 款所
      謂「加重他方當事人之責任」，係指一方預定之契約條款
      ，為他方所不及知或無磋商變更之餘地而言，所謂「按其
      情形顯失公平者」，係指依契約本質所生之主要權利義務
      ，或按法律規定加以綜合判斷有顯失公平之情形而言（最
      高法院92年度台上字第1395號、91年度台上字第2336號判
      決意旨參照）。係爭不動產抵押契約乃被告為經營金融業
      務與不特定多數人訂立契約之用，而單方預先擬定之契約
      條款，屬定型化契約之態樣，自有民法第247 條之1 規定
      之適用。惟觀諸除「其他一切債務」外之其餘擔保範圍條
      款約定，其列於不動產抵押權設定契約書其他約定事項之
      首，使用字體並未較其他約定條款字體為細小，有關「保
      證」二字更重複出現二次，此與部分定型化契約制訂者將
      約定之重要事項故意以較小之字體記載並藏置於契約不明
      顯處，二者顯不相同，難認被告有何違反誠實信用原則。
      又基於契約自由原則，借款人向銀行提出借款之要約，銀
      行並無強制承諾之義務，依一般銀行實務，須審酌借款人
      之資力、信用及有無提供相當擔保等要件，作為是否放款
      及範圍之依據，其中就最高限額抵押權設定方式，銀行所
      冒之風險較低，較能增強其對於借款人之放款意願，借款
      人亦能以較優惠之條件或較低之放款利率自銀行獲得融資
      ，目前銀行抵押貸款之放款利率，遠低於民間借貸利率，
      故銀行以是否提供抵押物擔保及抵押擔保之效力範圍等因
      素，作為考量依據，乃平等互惠。而是否提供擔保訂定抵
      押權設定契約書，擬設定以特定債權為範圍之普通抵押權
      或最高限額抵押權，或擬提供何種價值之抵押物，最高限
      額抵押權之存續期間等等，於簽約前均任由當事人自由決
      定。查系爭擔保範圍條款之對象明確，尚不致令原告負擔
      不可預測之債務，已如前述，且依被告所提出之消費者貸
      款申請書所記載，原告於設定系爭抵押權之際，係任職於
      第一銀行秘書室（本院卷第67頁），顯見其為對銀行業務
      有一定程度認識之人，故本件亦無被告挾其經濟上優勢地
      位，迫使原告於訂約當時處於無從選擇締約對像、無從磋
      商變更之情況，乃兩造係立於同等地位而簽訂係爭不動產
      抵押契約。因此，兩造於簽訂本件抵押權設定契約時，既
      非明文約定抵押權擔保之範圍僅限於擔保陳德福之系爭購
      屋借款400 萬元債務，故亦不生任意擴大原告之責任，尚
      難遽指有單方面加重原告之責任或其他重大不利益而顯失
      公平之情事，故從定型化契約解釋原則，自無從認包括保
      證債務在內之係爭擔保範圍條款（「其他一切債務」除外
      ）之約定為無效。
    4.末按抵押權所擔保之債權，其種類及範圍，屬於抵押權之
      內容，依法應經登記，始生物權之效力，但如因內容過於
      冗長，登記簿所列各欄篇幅不能容納記載，可以附件記載
      ，作為登記簿之一部分。因此關於最高限額抵押權所擔保
      之債權，雖未記載於土地登記簿，然於聲請登記時提出之
      最高限額抵押權設定契約書，有該項債權之記載者，此契
      約書既作為登記簿之附件，自為抵押權效力所及，最高法
      院84年台上字第1967號判例意旨可資參照。經查係爭抵押
      權設定契約書之約定事項約定：「其他約定事項詳如附
      件『其他約定事項』」一語（本院卷第11頁），而係爭不
      動產抵押權設定契約書第1 條既已載明擔保物提供人就債
      務人對被告所負之保證債務亦為抵押權效力所及，則本件
      系爭借款債務人陳德福既於83年10月15日簽約擔任新陽公
      司借款連帶保證人，新陽公司目前尚積欠被告本金798 萬
      5356元及利息、違約金，有被告提出且為原告所不否認之
      新陽公司借款申請書、保證書、本票等為證（本院卷第19
      、46-56 頁），被告自可對陳德福請求新陽公司尚積欠被
      告之借款債務。準此，陳德福基於保證之法律關係所生債
      務，自應包括於係爭最高限額抵押權擔保之債權範圍內。
  (二)原告不得請求塗銷係爭最高限額抵押權登記：
　  1.按最高限額之抵押契約倘定有存續期間者，訂立契約之目
      的，顯在擔保存續期間內所發生之債權，凡在存續期間所
      發生之債權，皆為抵押權效力所及，於存續期間屆滿前所
      發生之債權，債權人在約定限額範圍內，對於抵押物均享
      有抵押權，除債權人拋棄為其擔保之權利外，自無許抵押
      人於抵押權存續期間屆滿前，任意終止此種契約。縱令嗣
      後所擔保之債權並未發生，僅債權人不得就未發生之債權
      實行抵押權而已，非謂抵押人得於存續期間屆滿前終止契
      約而享有請求塗銷抵押權設定登記之權利，最高法院著有
      66年台上字第1097號判例可資參照。而最高限額抵押契約
      約定有存續期間者，其期間雖未屆滿，然若其擔保之債權
      所由生之契約已合法終止或因其他事由而消滅，且無既存
      之債權，而將來亦確定不再發生債權，其原擔保之存續期
      間內所可發生之債權，已確定不存在，依抵押權之從屬性
      ，應許抵押人請求抵押權人塗銷抵押權登記，同院83年台
      上字第1055號判例亦可參照。本件係爭最高限額抵押權存
      續期間至108 年12月27日止，原告自無於抵押權存續期間
      屆滿前，任意終止係爭不動產抵押契約之權利；被告未同
      意終止係爭最高限額抵押契約，亦無任何權利濫用、有違
      誠實信用原則之情事，故原告主張以起訴狀向被告為終止
      係爭抵押權設定契約，自難謂合法。
    2.次查，係爭抵押權擔保之債權範圍包含陳德福對於被告之
      保證債務，而陳德福因就新陽公司借款保證而生之債務仍
      有798 萬5356元尚未清償事實，為原告所不否認，則係爭
      最高限額抵押權所擔保之陳德福借款債權400 萬元縱使經
      原告全部清償完畢，但系爭最高限額抵押權仍對已存在之
      上開保證債權繼續存在。則本件係爭抵押權設定契約既未
      經合法終止，且所擔保之債權更非確定不存在，原告自不
      得請求被告塗銷抵押權登記。
五、綜上所述，原告主張，均不足採，故其依抵押權塗銷請求權
    及民法第767 條規定，請求於原告給付45萬1407元予被告時
    ，被告應協同原告辦理塗銷如附表所示不動產之抵押權設定
    登記，為無理由，不應准許。
六、本件事實已明，兩造其餘攻擊防禦方法與所舉證據，經逐一
    審酌認均與本件判決結果無礙，爰不逐一論述。
七、據上論結，本件原告之訴為無理由，依民事訴訟法第78條，
    判決如主文。
中　　華　　民　　國　　96　　年　　9 　　月　　26　　日
                  民事第三庭    法　官　劉以全
以上正本係照原本作成
如對本判決上訴，須於判決送達後20日內向本院提出上訴狀
中　　華　　民　　國　　96　　年　　9 　　月　　26　　日
                                書記官　陳淑芳
附表
土地：台北縣中和市○○○段外南勢角小段280 之45地號（後改
      為中和市○○段856 地號）之土地（應有部分：1/20）
建物：台北縣中和市○○路132 巷11之4 號（所有權全部）
